【裁判字號】    98,台上,373
【裁判日期】    980122
【裁判案由】    違反毒品危害防制條例
【裁判全文】
最高法院刑事判決              九十八年度台上字第三七三號
上  訴  人  乙○○（原名黎雅惠）
            甲○○
上列上訴人等因違反毒品危害防制條例案件，不服台灣高等法院
台中分院中華民國九十七年十月八日第二審更審判決（九十七年
度上重更(一)字第四五號，起訴案號：台灣彰化地方法院檢察署九
十六年度偵字第四五一九、六七五二號），提起上訴，本院判決
如下：
    主  文
上訴駁回。
    理  由
按刑事訴訟法第三百七十七條規定，上訴於第三審法院，非以判
決違背法令為理由，不得為之。是提起第三審上訴，應以原判決
違背法令為理由，係屬法定要件。如果上訴理由書狀並未依據卷
內訴訟資料，具體指摘原判決不適用何種法則或如何適用不當，
或所指摘原判決違法情事，顯與法律規定得為第三審上訴理由之
違法情形，不相適合時，均應認其上訴為違背法律上之程式，予
以駁回。本件原判決已敘明依憑證人詹東濬、賴瑞麒、廖宏振、
李敘樟、劉麗娟、陳景堂、陳姿賢、陳昆南於警詢、檢察官訊問
時及原審之證述，佐以共犯廖英如（經第一審判處罪刑確定）、
上訴人乙○○、甲○○於警詢、檢察官訊問時之供述或證述，並
有門號0000000000行動電話分別與門號000000
0000、0000000000、0000000000、0
000000000等行動電話為通話或傳簡訊；與門號（０四
）0000000、0000000、0000000、000
0000等市內電話為通話之通訊監察錄音譯文、電話客戶基本
資料、照片等在卷可稽，暨有白色粉末十七包、行動電話機具二
支（含其內ＳＩＭ卡）、電子磅砰一個、分裝袋一包、鏟管一支
、湯匙二支扣案可資佐證。上開白色粉末十七包，經法務部調查
局鑑定結果，認定均含有第一級毒品海洛因成分，合計淨重四．
九０公克（空包裝總重五．八四公克，純度百分之二一．二九，
純質淨重一．０四公克）等情，有法務部調查局民國九十六年六
月一日調科壹字第09623048230號鑑定書附卷可按。對於乙○○
所辯：伊不認識賴瑞麒、李敘樟、陳景堂、陳姿賢等人，渠等向
廖英如販賣海洛因與伊無關。詹東濬與伊有金錢糾紛，故意對伊
為不實指證。伊自九十六年三月起，即居住在汽車旅館，於同年
四月十一日入監服刑，不可能於九十六年三月以後，與廖英如共
同販賣海洛因；甲○○所辯：伊僅一次受廖英如之託，拿取一包
不詳物品交付不詳姓名、年籍男子，伊並未收取金錢各云云，何
以均不足採取，亦已憑卷內證據資料，於理由內詳為指駁說明。
並敘明乙○○就原判決附表（下稱附表）二編號一至二三所示五
十六次犯行；甲○○就附表二編號二四至二七所示四次犯行，均
犯意各別，應予分論併罰。乙○○受有期徒刑之執行完畢後，五
年以內故意再犯本件有期徒刑以上之販賣第一級毒品罪，各應論
以累犯並加重其刑，惟法定本刑為死刑、無期徒刑部分，依法均
不得加重其刑，僅就法定本刑為罰金刑部分，加重其刑。乙○○
、甲○○賣出海洛因之數量不多，所得財物尚少，犯罪情節非重
，倘科以販賣第一級毒品罪之法定最低本刑無期徒刑，仍嫌過重
，依一般國民之法律情感，實屬情輕法重，足以引起一般人之同
情，其等犯罪之情狀顯可憫恕，爰均依刑法第五十九條之規定，
分別酌量減輕其刑。因而撤銷第一審關於乙○○、甲○○部分之
科刑判決，改判仍論以乙○○共同販賣第一級毒品罪（共計五十
六罪，均累犯），除附表二編號十七所示之罪處有期徒刑十六年
六月外，其餘各罪均處有期徒刑十六年，並諭知扣案之附表一編
號三至八所示之物沒收，未扣案之附表二編號一至二三所示犯罪
所得分別沒收之，或與廖英如連帶沒收之，如全部或一部不能沒
收時，以其財產抵償之（詳如附表二編號一至二三「所犯罪名及
應處之刑」欄所示）；甲○○共同販賣第一級毒品罪（共計四罪
），各處有期徒刑十五年、十五年六月、十五年、十五年，並於
附表二編號二七所示之罪項下諭知扣案之海洛因十七包沒收銷燬
之，及諭知扣案之附表一編號二至七所示之物沒收，未扣案之附
表二編號二三至二七所示犯罪所得分別與廖英如連帶沒收之，如
全部或一部不能沒收時，以其財產抵償之（詳如附表二編號二四
至二七「所犯罪名及應處之刑」欄所示）。已詳述所憑之證據及
其認定之理由，所為論斷與卷內證據資料相符，從形式上觀察，
並無何違背法令之情形存在。上訴意旨乙○○略以：(一)販賣毒品
之共犯考量諉過卸責，多有嫁禍他人而為虛偽陳述之情形存在，
故必須有足以令人確信共犯之陳述為真實之補強證據存在，始能
據以認定犯罪事實。廖英如、詹東濬、賴瑞麒、李敘樟先後所為
證述矛盾不一，原判決未能詳為調查，亦未敘明有何補強證據存
在，即逕以其等於警詢及檢察官訊問時所為不利於乙○○之陳述
，據以認定乙○○犯罪事實，於法不合，並有應於審判期日調查
之證據而未予調查之違法。(二)廖宏振、陳景堂、陳姿賢於警詢、
檢察官訊問時，均陳稱其等與乙○○並不相識，則其等所稱購買
海洛因情節應與乙○○無關，原判決援引其等之陳述，據以認定
乙○○犯罪事實，自有違誤。(三)九十六年三月四日下午十一時五
分許，乙○○與自稱「靜琪」之女子所為通話，至多僅能證明乙
○○因廖英如不在，而與撥打電話來找廖英如之「靜琪」談論海
洛因之市場行情，並同意代向廖英如轉達；同年月七日下午十一
時十分許，乙○○與自稱「阿嘉」之男子為通話，係廖英如先行
接聽再轉由乙○○與「阿嘉」交談，而「阿嘉」係向乙○○詢問
其之前介紹乙○○所購買海洛因之品質如何，乙○○是否要繼續
購買海洛因供自己施用；同年月二十一日上午零時四十分許，乙
○○與自稱「阿貞」之女子為通話，係「阿貞」要購買戒毒藥物
，而與「阿貞」談論有關戒毒藥物，及告知稍後再打電話來找廖
英如；同年四月九日上午一時四十七分許，自乙○○持用之門號
0000000000行動電話，傳簡訊至廖英如持用之門號0
000000000行動電話，實係綽號「小陳」之不詳姓名、
年籍男子所為而非乙○○。上述通話及簡訊之通訊監察錄音譯文
自不足據為認定乙○○犯罪事實之補強證據，原判決援引上述通
話及簡訊之通訊監察錄音譯文，資為認定乙○○犯罪事實之依據
，於法有違。又上述通話及簡訊有關之犯罪事實，檢察官並未起
訴，原判決竟予論處罪刑，有未受請求之事項予以判決之違法。
(四)毒品危害防制條例第四條第一項之販賣第一級毒品罪，以行為
人有營利意圖為犯罪構成要件。乙○○係考慮價格較為便宜，乃
一次購買金額較高及數量較多之海洛因供自己施用，實無意以之
賺取利潤。原判決並未敘明有何證據足資證明乙○○賣出海洛因
有營利意圖，僅說明販賣第一級毒品行為，政府向來嚴加查緝，
又有嚴重罪責，苟無利潤可圖，衡情一般人當無可能甘冒經判處
重刑之危險貿然為之等語，即認定乙○○有營利意圖，實嫌率斷
，有判決理由不備之違法。(五)廖宏振、陳景堂、陳姿賢既證述與
乙○○並不相識，係向廖英如購買海洛因而非乙○○。則乙○○
應不必就廖宏振、陳景堂、陳姿賢所指證廖英如賣出海洛因犯行
，負共犯責任。原判決未予根究明白，徒以乙○○係退居幕後指
揮廖英如賣出海洛因，陳景堂、陳姿賢證稱不認識乙○○等情，
並不違情理為由，即遽為認定乙○○就上述賣出海洛因犯行，應
負共犯責任，自屬速斷，於法有違。(六)原判決認定乙○○賣出海
洛因之次數，少於廖英如，竟未為釐清乙○○、廖英如之犯罪情
節孰輕孰重；又遽為認定係乙○○在幕後操控，量處乙○○應執
行有期徒刑二十年，猶重於第一審所處廖英如之刑度有期徒刑十
七年。原判決所為量刑，不合比例原則，有適用法則不當及判決
理由不備之違法；甲○○略以：(一)詹東濬既於警詢指證撥打電話
至門號0000000000行動電話，聯絡購買海洛因，係甲
○○接聽電話，並談妥購買海洛因之數量、價格等情，則卷內應
有該通話之通訊監察錄音譯文存在，方屬合理。甲○○於上訴審
之辯護人有以卷內並無上述詹東濬與甲○○為通話之通訊監察譯
文存在，據以抗辯詹東濬所證上情並不實在。原判決未採取此有
利於甲○○之證據，並未說明其所憑理由，有判決理由不備之違
法。(二)原判決認定甲○○僅係臨時受廖英如之託，代為交付附表
二編號二四至二七所示海洛因予詹東濬或李敘樟，則扣案海洛因
能否認定係甲○○與廖英如共同持有，不無疑問。原判決並未說
明憑何證據證明扣案之海洛因十七包係甲○○與廖英如共同持有
，即於附表二編號二七所示之罪，諭知上開海洛因沒收銷燬之，
有應於審判期日調查之證據而未予調查及判決理由不備之違法。
(三)扣案門號0000000000行動電話內之ＳＩＭ卡一枚，
原審並未查明是否屬於廖英如所有，即遽為認定係廖英如所有之
物，有應於審判期日調查之證據而未予調查之違法。又原判決既
認定上開行動電話內之ＳＩＭ卡係廖英如所有，並非甲○○所有
，卻一併宣告沒收，有適用法則不當之違法各云云。經查：(一)刑
事訴訟法第一百五十六條第二項固規定被告或共犯之自白，不得
作為有罪判決之唯一證據，仍應調查其他必要之證據，以察其是
否與事實相符，然此所謂之補強證據，並非以證明犯罪構成要件
之全部事實為必要，倘其得以佐證自白之犯罪非屬虛構，能予保
障所自白之真實性即已足。得以佐證者雖非直接可以推斷被告之
實行犯罪，但以此項證據與自白綜合判斷，若足以認定犯罪事實
者，仍不得謂其非屬補強證據。原判決認定乙○○與廖英如共同
販賣海洛因之犯罪事實，已敘明除廖英如於警詢、檢察官訊問時
之證述外，並有詹東濬、賴瑞麒於警詢、檢察官訊問時、第一審
之證述；乙○○傳送予廖英如之簡訊、乙○○與詹東濬、陳姿賢
等人為通話之通訊監察錄音譯文可佐（見原判決理由三、(八)）。
原判決以上開事證資為補強證據，相互參酌而為綜合判斷，因認
廖英如指證其於乙○○在九十六年四月十一日入監服刑前，與乙
○○共同賣出海洛因等情，核與事實相符，可以採信，據以認定
乙○○犯罪事實，難謂於法有違。又原判決認定乙○○自行或與
廖英如共同賣出海洛因予詹東濬、賴瑞麒、李敘樟等情，除有詹
東濬、賴瑞麒、李敘樟之指證外，並有證人賴瑞麒之友人廖宏振
、李敘樟之妻劉麗娟於警詢、檢察官訊問時之證述及卷附通訊監
察錄音譯文可憑，亦非單憑詹東濬、賴瑞麒、李敘樟之證述而已
（見原判決理由三、(一)至(三)），於法無違。乙○○上訴意旨指摘
原判決未敘明有何補強證據存在，即逕以廖英如、詹東濬、賴瑞
麒、李敘樟之證述，據以認定乙○○犯罪事實，有應於審判期日
調查之證據而未予調查之違法云云，不屬依據卷內訴訟資料而為
具體指摘之適法上訴第三審理由。(二)證人之供述前後不符或相互
間有所歧異，究竟何者為可採，事實審法院非不可本於經驗法則
或論理法則，斟酌其他情形，作合理之比較，定其取捨；若其基
本事實之陳述與真實性無礙時，仍非不得予以採信，非謂一有不
符或矛盾，即認其全部均為不可採信。從而供述之一部認為真實
者，予以採取，自非證據法則所不許。又證據之取捨與證據之證
明力如何，均屬事實審法院得自由裁量、判斷之職權；苟其此項
裁量、判斷，並不悖乎經驗法則或論理法則，又於判決內論述其
何以作此判斷之心證理由者，即不得任意指摘其為違法，而據為
提起第三審上訴之合法理由。(1)廖英如於警詢、檢察官訊問時及
第一審，就有無與乙○○共同販賣海洛因；賴瑞麒、李敘樟於警
詢、檢察官訊問時及第一審，就有無向乙○○或廖英如販賣海洛
因之情節，固證述不一，惟原判決敘明其取捨證據之得心證理由
，採取其中部分供述，據以認定乙○○犯罪事實，自屬於法無違
。(2)乙○○既與廖英如就販賣海洛因有犯意聯絡及行為分擔，乙
○○就其中部分賣出海洛因行為並未出面而係由廖英如為之，並
非事理所無。廖宏振、陳景堂、陳姿賢於警詢、檢察官訊問時雖
證稱與乙○○並不相識等情，仍無礙於認定乙○○與廖英如就廖
宏振、陳景堂、陳姿賢指證部分，有犯意聯絡及行為分擔。(3)乙
○○於九十六年三月四日下午十一時五分許，與自稱「靜琪」之
女子為通話，除談論海洛因之市場行情外，乙○○並表明廖英如
販賣海洛因係其在掌控等情（見警卷一第九十頁）；同年月七日
下午十一時十分許，乙○○與自稱「阿嘉」之男子為通話，並非
僅談及乙○○之前購入之海洛因品質，尚包括「阿嘉」表示購買
新台幣（下同）一千元海洛因等情（見警卷一第一０四、一０五
頁）；同年月二十一日上午零時四十分許，乙○○與自稱「阿貞
」之女子為通話，係「阿貞」要向乙○○購買五百元海洛因而非
戒毒藥物，並無乙○○告訴「阿貞」稍後再打電話來找廖英如之
情（見警卷一第一三四、一三五頁）。九十六年四月九日上午一
時四十七分許，自乙○○持用之門號0000000000行動
電話，傳簡訊至廖英如持用之門號0000000000行動電
話（見警卷一第一四六頁），一般情形應係持用該行動電話之乙
○○所為，而乙○○於第一審、上訴審及原審審判程序審判長提
示卷附通訊監察錄音譯文時，並未抗辯上述簡訊係「小陳」以其
持用之行動電話所為等情（見第一審卷二第七六頁背面、上訴審
卷第一二三頁背面、原審卷第一０七頁）。原判決援引廖宏振、
陳景堂、陳姿賢之證述及上述通話、簡訊內容，並敘明其得心證
之理由，資為認定乙○○犯罪事實之補強證據，揆之上開說明，
於法無違。至於原判決並未認定乙○○有無分別於九十六年三月
四日、七日賣出海洛因予「靜琪」或「阿嘉」等情，亦未判決；
上述簡訊內容係關於乙○○指示廖英如在海洛因摻入葡萄糖分裝
賣出，而與實際賣出海洛因無涉；有關乙○○與廖英如於九十六
年三月二十一日上午零時四十分許，共同賣出海洛因之犯行，則
業經起訴（見起訴書犯罪事實欄一、(六)），原判決予以論處罪刑
（見附表二編號二十），自無不合。乙○○上訴意旨指稱原判決
有未受請求之事項予以判決之違法云云，自非依據卷內訴訟資料
而為具體指摘之上訴第三審適法理由。(三)乙○○自行或共同賣出
海洛因先後達五十六次之多，參以上述簡訊已表明「阿如：現在
營業的五百一千的都還夠，所以不用再裝了，現在是沒有二千的
，所以你聽好，用兩個四分之一，先裝０．四起來，自己一天要
用，剩下一」、「四再加一．四糖，共二．八，每個二千是０．
二七，共可裝十個，再加上今天所剩的，應該剛好可以明天作生
意用，了解嗎？」等語（見警卷一第一四六頁）。以乙○○先於
購入之海洛因加入葡萄糖，再大量分裝供賣出之用，足認乙○○
有營利意圖甚明。原判決敘明其得心證之理由，認定乙○○販賣
海洛因有營利意圖，難認有判決理由不備之違法。(四)關於刑之量
定，係實體法上賦予法院得為自由裁量之事項，倘其未有逾越法
律所規定之範圍，或濫用其權限，即不得任意指摘為違法，以為
第三審上訴之理由（本院七十五年台上字第七０三三號判例意旨
參照）。原判決已依刑法第五十七條規定，具體說明乙○○犯罪
之一切情狀，據以量處罪刑（見原判決理由十）。以乙○○所犯
販賣第一級毒品罪，適用刑法第五十九條規定酌減其刑，依刑法
第六十四條第二項、第六十五條第二項規定，其法定本刑仍為無
期徒刑或二十年以下十五年以上有期徒刑，並得併科罰金。原判
決就乙○○所犯販賣第一級毒品罪，共計五十六罪，其中五十五
罪各量處有期徒刑十六年，另一罪則量處有期徒刑十六年六月，
各刑合併之有期徒刑已達八百九十六年六月，原判決在刑法第五
十一條第五款但書所定上限有期徒刑三十年之範圍內，定應執行
有期徒刑二十年，並未逾越法律所規定之範圍，又已屬從輕量刑
，難認有濫用自由裁量權限之情形，於法尚屬無違。至於第一審
係論以廖英如販賣第一級毒品罪集合犯之包括一罪，判決有期徒
刑十七年確定（見第一審判決貳、五、(三)），原判決則論以乙○
○犯販賣第一級毒品罪共計五十六罪，迥不相同，自不能比附援
引，原判決所為量刑，難認有乙○○上訴意旨所指量刑不合比例
原則之違法。(五)原判決並未採取詹東濬於警詢所證其撥打門號0
000000000行動電話，聯絡購買海洛因，係甲○○接聽
電話，與甲○○談妥購買海洛因之數量、價格等情，資為認定甲
○○犯罪事實之依據，而僅認定甲○○係單純受廖英如之託，交
付海洛因予詹東濬並收取價金（見附表二編號二四）。則卷內並
無詹東濬所指上情之通訊監察錄音譯文存在，尚難據為有利於甲
○○之認定。原判決未就此加以說明，難謂有判決理由不備之違
法。(六)毒品危害防制條例第十八條第一項前段規定，查獲之第一
級毒品，不問屬於犯人與否，均沒收銷燬之。持有供販賣之第一
級毒品之低度行為，為最後一次販賣第一級毒品罪之高度行為所
吸收，查獲之第一級毒品應於最後一次販賣第一級毒品罪宣告沒
收銷燬之。原判決既認定廖英如所犯最後一次即附表二編號二七
所示販賣第一級毒品罪，甲○○與之有犯意聯絡及行為分擔，因
而就扣案之海洛因十七包，於甲○○最後一次共同販賣海洛因罪
宣告沒收銷燬之，尚無不合，並無甲○○上訴意旨所指應於審判
期日調查之證據而未予調查及判決理由不備之違法。(七)毒品危害
防制條例第十九條第一項規定，「犯第四條至第九條、第十二條
、第十三條或第十四條第一項、第二項之罪者，其供犯罪所用或
因犯罪所得之財物，均沒收之。」並無如同條例第十八條第一項
前段「不問屬於犯人與否，沒收之。」之特別規定，顯係有意省
略「不問屬於犯人與否，沒收之。」之要件，應參照刑法第三十
八條第三項前段之規定，解釋為「以屬於犯人者為限」，始有其
適用。而共同正犯於意思聯絡範圍內，就全部犯罪行為應共同負
責，均為「犯人」，共同正犯所有供犯罪所用之財物，即有上開
規定之適用，不以屬於「被告」所有者為限。原判決認定扣案之
門號0000000000行動電話機具一支（含其內ＳＩＭ卡
），係廖英如所有供犯販賣第一級毒品罪所用之財物，已敘明有
廖英如於第一審之供述為據（見原判決理由十一第四四行至第五
一行）），原判決因此就不屬甲○○所有而為共同正犯廖英如所
有之上述行動電話機具一支（含其內ＳＩＭ卡），依毒品危害防
制條例第十九條第一項規定，諭知沒收，並無甲○○上訴意旨所
指應於審判期日調查之證據而未予調查及適用法則不當之違法。
乙○○、甲○○上訴意旨仍執陳詞，再為事實上之爭執，或徒憑
己見，就原審取捨證據及判斷其證明力之適法行使，及判決內已
明白論斷之事項，任意指摘為違法，均非適法之上訴第三審理由
。乙○○、甲○○之上訴均違背法律上之程式，應予駁回。
據上論結，應依刑事訴訟法第三百九十五條前段，判決如主文。
中    華    民    國  九十八  年    一    月  二十二  日
                      最高法院刑事第六庭
                          審判長法官  洪  清  江
                                法官  韓  金  秀
                                法官  林  勤  純
                                法官  李  錦  樑
                                法官  陳  國  文
      本件正本證明與原本無異
                                      書  記  官
                                                     M
中    華    民    國  九十八  年    二    月    五    日


司法院資訊處製作；財團法人民間司法改革基金會備份。
